【裁判字號】    97,審易,867
【裁判日期】    970718
【裁判案由】    重利
【裁判全文】
臺灣高雄地方法院刑事判決             97年度審易字第867號
公  訴  人  臺灣高雄地方法院檢察署檢察官
被      告  甲○○
上列被告因重利案件，經檢察官聲請以簡易判決處刑（96年度偵
字第13822 號），本院認不應以簡易判決處刑，改依通常程序審
理，判決如下：
    主  文
甲○○無罪。
    理  由
一、聲請簡易判決處刑意旨略以：被告甲○○雖知不法份子常以
    人頭資料申辦電信門號，藉以撥打電話施用不法手段來遂行
    其等犯罪行為，並逃避檢警人員之追緝，且此種犯罪類型於
    社會中早已屢見不鮮，被告業已預見其所申辦之電信門號，
    有可能遭他人做為犯罪之用，竟仍不違反其本意，而基於幫
    助他人犯罪之不確定故意，於民國91年12月10日，至中華電
    信股份有限公司臺灣南區電信分公司高雄營運處服務中心，
    以其名義申辦00-0000000號市內電話門號後，將上開市內電
    話門號以不詳代價，提供予真實姓名、年籍均不詳，自稱「
    丁先生」之成年男子使用；而「丁先生」所屬之地下錢莊，
    係從事現金放貸款項並收取重利之業務，其放款及收取重利
    之方式為每借款新臺幣（下同）1 萬元，先預扣利息2000元
    ，每10天為1 期，每期利息2000元，而收取與原本顯不相當
    之重利。該地下錢莊並於95年2 月8 日，在自由時報刊登內
    容為「12萬元內，免留身分證，不扣利息可分期攤還，一期
    30天，每萬60元，王小姐000-0000」之廣告1 則，適被害人
    乙○○因急需借款，遂於閱報後以前述計息方式向該地下錢
    莊借款1 萬元，並簽立2 萬元之本票1 紙且留下身分證影本
    以為借款之擔保。該地下錢莊某成員並告知被害人以上開市
    內電話號碼，作為繳息還款之聯絡方式。嗣於96年1 月21日
    ，被害人因無力繼續繳息還款而報警處理，因認被告涉犯刑
    法第30條第1 項、第344 條之幫助重利罪嫌。
二、按被告未經審判證明有罪確定前，推定其為無罪；犯罪事實
    ，應依證據認定之，無證據不得認定犯罪事實。又不能證明
    被告犯罪者，應諭知無罪之判決，刑事訴訟法第154 條、第
    301 條第1 項分別定有明文。次按，認定犯罪事實所憑之證
    據，雖不以直接證據為限，間接證據亦包括在內，然而無論
    直接證據或間接證據，其為訴訟上之證明，須於通常一般人
    均不致有所懷疑，而得確信其為真實之程度者，始得據為有
    罪之認定，倘其證明尚未達到此一程度，而有合理之懷疑存
    在時，即難遽採為不利被告之認定，最高法院著有76年臺上
    字第4986號判例可資參照。又依刑事訴訟法第161 條第1 項
    規定，檢察官就被告犯罪事實，應負舉證責任，並指出證明
    之方法。因此，檢察官對於起訴之犯罪事實，應負提出證據
    及說服之實質舉證責任。倘其所提出之證據，不足為被告有
    罪之積極證明，或其指出證明之方法，無從說服法院以形成
    被告有罪之心證，基於無罪推定之原則，自應為被告無罪判
    決之諭知，最高法院亦著有92年臺上字第128 號判例可參。
三、檢察官認被告涉犯前開罪嫌，無非係以被告之供述、被害人
    之證述、中華電信高雄營運處服務中心查詢客戶資料或提供
    客戶申請書函復單、市內電話業務申請書、通聯調閱查詢單
    、95年2 月8 日自由時報剪報為依據。然訊據被告則堅詞否
    認有何上開犯行，辯稱：上開電話是伊先生姊姊的配偶陳聰
    旗請伊幫忙申請，目的是要供其友人丁先生在高雄從事直銷
    生意使用，而丁先生無法自己申請電話的原因，是因其有積
    欠電話費未繳納，伊並不知道該電話會被拿去作為不法使用
    ，更沒有因申辦該電話與他人使用而獲得任何利益，又伊申
    辦該電話時，關於詐騙集團的新聞只是偶爾才會聽到等語。
    經查：
(一)、被害人於95年2 月8 日，在自由時報上見前揭貸款廣告，因
    急於借得款項，遂以該廣告上之聯絡方式，向某自稱「周先
    生」之人借款1 萬元，而被害人借款時，先遭預扣利息2000
    元，並與該「周先生」約定每10天為1 期，每期利息2000元
    ，而經該「周先生」收取與原本顯不相當之重利，又該「周
    先生」並提供上開00-0000000號電話號碼與被害人，作為聯
    絡繳息、還款之方式，而被害人亦曾撥打該00-0000000號電
    話與「周先生」聯絡繳息、還款事宜等事實，業據被害人於
    警詢、偵訊中陳述明確（見偵卷第10至18頁、第66頁），並
    有自由時報剪報（見偵卷第19頁）、被害人行動電話之通聯
    調閱查詢單（見偵卷第40頁）在卷可稽，堪以認定。又前開
    00-0000000號電話，係被告於91年12月10日所申辦，裝機地
    址及帳單地址均在高雄市○○區○○路530 號之13號3 樓，
    且申辦後未曾為被告所使用，而係交與他人使用之事實，業
    據被告於本院審理中自承在卷（見本院1 卷第11、12頁），
    並有上開電話之市內電話業務申請書（見偵卷第89頁）、中
    華電信高雄營運處服務中心查詢通話明細函復單（見本院1
    卷第36頁）附卷可按，亦堪認定。
(二)、檢察官認被告係以不詳代價，將其申辦之上開00-0000000號
    電話提供與他人使用部分，遍查全卷，並無任何證據可資證
    明，是尚難認被告係因獲有何利益而將上開電話提供與他人
    使用，先予敘明。至被告為何申辦上開00-0000000號電話與
    他人使用，主觀上是否有幫助他人從事重利犯行之不確定故
    意乙節，被告初於警詢、首次偵訊中（見偵1 卷第6 至9 頁
    、第65頁），均否認有申辦上開電話，係直至檢察官調取上
    開電話之市內電話業務申請書並提示與被告觀看後，被告方
    陳稱該電話係其申辦，並謂：係伊先生友人丁先生請伊幫忙
    申請（見偵卷第92頁），然此與其上開於本院審理中辯稱：
    是伊先生姊姊的配偶陳聰旗，請伊幫忙申請上開電話與丁先
    生使用等語（見本院1 卷第11、12頁），亦有歧異，是以被
    告先後所述不一之情狀，再加以被告陳稱陳聰旗業已死亡（
    此有陳聰旗戶政資料查詢結果足證其所言為真，見本院2 卷
    第20頁），致其所持上開辯解無從藉由傳喚陳聰旗以為查證
    ，則被告前揭辯詞是否可採，固非無疑。然參酌被告於本院
    審理中另辯稱：伊於偵訊中會稱係伊先生的朋友請伊申辦電
    話，係因該人也是伊先生的朋友，而陳聰旗當時已經過世，
    所以才這麼說等語（見本院2 卷第17頁），復衡以被告初於
    警詢、偵訊中接受詢問、訊問時，時間分別為96年4 月21日
    、96年5 月24日，距離其申辦上開電話已超過4 年，在此時
    間相隔已久之情形下，其忘記其曾申辦1 支其未曾使用過之
    電話，或就申辦過程之記憶有所錯誤，尚非有悖常理，則能
    否以被告前開先後所述不一之情狀，而全然排除其辯解之可
    信性，即有待商榷。再從不法份子角度觀之，渠等取得他人
    市內電話門號作為犯罪工具使用，當以取得後不久即持以使
    用為常態，否則渠等將平白繳交長期之月租費，徒然造成金
    錢之浪費，實非事理之常，而依卷內所存事證，被告申辦之
    上開電話，係被害人於95年2 月8 日借款之後，方遭作為不
    法使用，距離被告申辦上開電話之時間，業已超過3 年，是
    若謂被告申辦上開電話之原因，非如其所述，而係交與全然
    不相識之不法份子使用，則實有違於上述之常情，準此，被
    告所辯即非全然無據，而被告既係因親友之請託而申辦上開
    電話供他人使用，按諸常理，其主觀上即無從認識到該電話
    可能會遭他人持以為犯罪使用，要難遽認其有幫助他人為重
    利犯行之犯意。至聲請意旨謂不法份子使用他人電話以遂行
    其犯行之犯罪類型，於社會中早已屢見不鮮，被告主觀上對
    於其申辦之電話可能遭他人作為犯罪工具乙情，當有所認識
    部分，此一推認事實之論述，於今日之社會現狀，固有其立
    論基礎，然本件被告申辦上開電話之時間，係距今已超過5
    年之91年12月10日，以當時之社會狀況，一般正常之人是否
    對於前揭犯罪類型能輕易有所認識，容有所疑，尚無從以此
    為不利於被告之推認。
四、綜上，檢察官認被告主觀上有幫助他人犯重利罪之不確定故
    意所憑之證據，尚未使本院產生確信其為真實之心證，依刑
    事訴訟制度「倘有懷疑，即從被告之利益為解釋」、「被告
    應被推定為無罪」之原則，即難為被告不利之認定。此外，
    復查無其他積極之證據，足資認定被告主觀上確有幫助他人
    犯重利罪之不確定故意，自屬不能證明被告有前揭被訴犯行
    ，依首開說明，自應為被告無罪之諭知。
據上論斷，應依刑事訴訟法第452 條、第301 條第1 項，判決如
主文。
本案經檢察官陳建州到庭執行職務。
中    華    民    國    97    年    7     月    18    日
                  刑事第七庭    法  官  陳君杰
以上正本證明與原本無異。
如不服本判決，應於判決送達後10日內，向本院提出上訴狀。
中    華    民    國    97    年    7     月    18    日
                                書記官  李承悌


司法院資訊處製作；財團法人民間司法改革基金會備份。
